ACORDAO-COMPLETO-2457380

ACÓRDÃO 8456/2021 ATA 22/2021 - SEGUNDA CÂMARA

VISTOS, relatados e discutidos estes autos de pedido de reexame interposto pelo Sr. Ângelo Brito Pereira de Melo contra o Acórdão 5641/2020-TCU-Segunda Câmara, de relatoria da Ministra Ana Arraes, por meio do qual o Tribunal julgou procedente representação a respeito de possível acumulação ilícita de cargos e percepção de remuneração eventual por professor da Universidade Federal da Paraíba (UFPB) , com determinação de restituição de valores ilegalmente recebidos por esse responsável
ACORDAM os Ministros do Tribunal de Contas da União, reunidos em Sessão da 2ª Câmara, ante as razões expostas pelo Relator, em:
9.1. conhecer do presente pedido de reexame, com fundamento nos termos do art. 48 da Lei 8.443/1992, c/c os art. 285 e 286, parágrafo único, do RI/TCU, para, no mérito, dar-lhe provimento de maneira a: 
9.1.1. tornar insubsistente o acórdão ora recorrido;
9.1.2. considerar cumprido o subitem 9.1 do Acórdão 5725/2016-TCU-Segunda Câmara;
9.2. enviar cópia deste Acórdão ao recorrente, à Universidade Federal da Paraíba e à Procuradoria da República no Estado da Paraíba, para ciência, e informar-lhes que a deliberação, acompanhada do Relatório e do Voto que a fundamenta, está disponível para a consulta no endereço www.tcu.gov.br/acordaos, além de esclarecer que, caso requerido, o TCU poderá fornecer sem custos as correspondentes cópias, de forma impressa;
9.3. informar à Procuradoria da República no Estado da Paraíba, nos termos do parágrafo único do art. 62 da Resolução-TCU 259/2014, que os procuradores e membros do Ministério Público credenciados nesta Corte podem acessar os presentes autos de forma eletrônica e automática, ressalvados apenas os casos de eventuais peças classificadas como sigilosas, as quais requerem solicitação formal.

Pedido de reexame interposto pelo Sr. Ângelo Brito Pereira de Melo contra o Acórdão 5.641/2020-TCU-2ª Câmara, de relatoria da Min. Ana Arraes, por meio do qual o Tribunal julgou procedente representação a respeito de possível acumulação ilícita de cargos e percepção de remuneração eventual por professor da Universidade Federal da Paraíba (UFPB), com determinação de restituição de valores ilegalmente recebidos por esse responsável.

Segunda Câmara

Universidade Federal da Paraíba (UFPB).

3. Interessado/Recorrente:
3.1. Interessado: Procuradoria da República no Estado da Paraíba/Ministério Público Federal.
3.2. Recorrente: Ângelo Brito Pereira de Melo (CPF: XXX.942.924-XX).

13.1. Ministros presentes: Bruno Dantas (Presidente), Augusto Nardes (Relator), Aroldo Cedraz e Raimundo Carreiro.
13.2. Ministro-Substituto presente: Marcos Bemquerer Costa.

AUGUSTO NARDES

Transcrevo a seguir, com os ajustes de forma pertinentes, instrução elaborada na Secretaria de Recursos - Serur (peça 58) , a qual teve anuência de seu corpo diretivo (peças 59 e 60) :
"INTRODUÇÃO
1.1.	Cuida-se de pedido de reexame (peça 45) interposto pelo Sr. Ângelo Brito Pereira de Melo contra o Acórdão 5641/2020-TCU-Segunda Câmara (peça 38) , relatora Ministra Ana Arraes, por meio do qual o Tribunal julgou procedente representação a respeito de possível acumulação ilícita de cargos e percepção de remuneração eventual por professor da Universidade Federal da Paraíba (UFPB) , com determinação de restituição de valores. 
1.2.	Transcreve-se a decisão recorrida:   
VISTO, relatado e discutido este processo de representação formulada pela Procuradoria da República no Estado da Paraíba/Ministério Público Federal acerca de possível acumulação ilícita de cargos em razão de exercício simultâneo de profissão liberal com o cargo de professor do magistério superior no regime de dedicação exclusiva de que trata o art. 14 do Decreto 94.664/1987. 
ACORDAM os ministros do Tribunal de Contas da União, reunidos em sessão da 2ª Câmara, ante as razões expostas pela relatora, e com base nos arts. 235 e 237, inciso III, do Regimento Interno, em: 
9.1. considerar parcialmente cumprido o subitem 1.9 do Acórdão 5725/2016-TCU-Segunda Câmara; 
9.2. determinar à Universidade Federal da Paraíba que: 
9.2.1. adote, no prazo de 60 (sessenta) dias, as providências necessárias à restituição, nos termos do art. 46 da Lei 8.112/1990, pelo servidor Ângelo Brito Pereira de Melo (CPF 789.942.92420) , da diferença entre a remuneração do cargo de professor em regime de dedicação exclusiva e a do mesmo cargo em regime de tempo integral, em razão dos valores indevidamente recebidos com infringência ao art. 14, inciso I, Decreto 94.664/1987 e ao art. 20 da Lei 12.772/2012; 
9.2.2. após o término do prazo fixado no subitem anterior, informe a este Tribunal os resultados das providências adotadas, acompanhados da devida documentação comprobatória. 
9.3.  monitorar o cumprimento das medidas contidas no subitem 9.2 acima;  
9.4. dar ciência desta deliberação à representante. 
HISTÓRICO
1.3.	 Em análise representação formulada pela Procuradoria da República no Estado da Paraíba/Ministério Público Federal, acerca de possível acumulação ilícita de cargos e/ou funções, além de remunerações eventuais eoutras irregularidades (peça 1, p. 3) .
1.4.	Ao conhecer da representação, o Tribunal prolatou o Acórdão 5726/2016-TCU-Segunda Câmara (peça 6) , e fazendo a seguinte determinação à UFPB:
1.9. determinar à Universidade Federal da Paraíba (UFPB) que: (i) nos termos do art. 133 da Lei 8.112/1990 e no prazo de 90 dias, com observância do devido processo legal e dos princípios do contraditório e da ampla defesa, apure a conformidade do exercício, pelo servidor matrícula Siape: 3115135, CPF XXX.942.924-XX, de atividades como profissional liberal (consultório odontológico) , em confronto com o exercício de cargo de professor do magistério superior no regime de dedicação exclusiva de que trata o art. 14 do Decreto 94.664/1987; (ii) caso venha a ser constatada a acumulação ilegal, promova medidas administrativas para restituição aos cofres da Universidade da diferença entre a remuneração do cargo de professor em regime de dedicação exclusiva e a do mesmo cargo em regime integral relativa ao período de incidência da irregularidade; (iii) após o término do prazo fixado no item anterior, informe a este Tribunal os resultados da apuração dos fatos e das providências adotadas, acompanhados da devida documentação comprobatória
1.5.	Após diligências promovidas junto à UFPB e à Empresa Brasileira de Serviços Hospitalares - EBSERH -, empresa em que o servidor se encontra cedido, a então Secex-PB concluiu que a UFPB não deu cumprimento à determinação do Tribunal e propôs determinar à Universidade que adotasse providências para restituição da diferença de remuneração entre o cargo de professor em regime exclusivo e do mesmo cargo em regime integral, relativa ao período de 16/11/2006 até 31/10/2013 (peça 34) .
1.6.	Por determinação do então relator do feito, Min. André Luiz de Carvalho, o Ministério Público junto ao TCU (MPTCU) pronunciou-se no sentido de que a situação irregular não ensejaria a devolução de valores recebidos de boa-fé, e propôs que o subitem 1.9 do Acórdão 5725/2016-TCU-Segunda Câmara fosse tornado insubsistente, sem prejuízo de recomendar à UFPB providências para evitar situações da espécie no futuro e, caso o Tribunal considerasse cabível a restituição dos valores recebidos, propôs considerar devidos apenas aqueles recebidos entre setembro de 2011 e dezembro de 2013, em face do prazo prescricional de cinco anos previsto no Decreto 20.910/1932.
1.7.	A relatora do Acórdão combatido, Ministra Ana Arraes (peça 39) , adotou solução distinta da proposta pela Secex-PB e pelo Parquet especializado, visto que não vislumbrou a alegada boa-fé do servidor, e nem ausência de dúvida plausível sobre a interpretação e validade da norma infringida, pois, em duas oportunidades, o servidor omitiu informação de que exercia outro cargo ou emprego público ou privado (peça 32, p. 186) , e em face da vedação expressa do Decreto 94.664/1987, que aprovou o Plano Único de Classificação e Retribuição de Cargos e Empregos - PUCRCE, instituído pela Lei 7.596/1987.
1.8.	O Acórdão 5641/2020-TCU-Segunda Câmara determinou à UFPB que adotasse as providências necessárias à restituição de valores, pelo servidor responsável, da diferença entre a remuneração do cargo de professor em regime de dedicação exclusiva e a do mesmo cargo em regime de tempo integral, percebido durante o período compreendido entre 1/12/2005 e 31/10/2013 (peça 32, p. 85-86) .
1.9.	Contra o julgado, insurge-se o Sr. Ângelo Brito Pereira de Melo, interpondo pedido de reexame (peça 109) .
EXAME DE ADMISSIBILIDADE	
1.10.	A instrução perfilha o exame de admissibilidade (peças 46-47) que concluiu pela admissibilidade do recurso, com efeito suspensivo, nos termos do despacho do Ministro João Augusto Ribeiro Nardes (peça 49) .
EXAME DE MÉRITO
2.	Delimitação
2.1.	Constitui objeto do presente recurso de reconsideração definir se:
a) houve incidência da prescrição;
b) houve cerceamento ao contraditório e à ampla defesa do recorrente;
c) o arquivamento de inquérito civil por parte do Ministério Público Federal, a ausência de vedação legal à atividade autônoma e o não prejuízo das obrigações funcionais ensejam o reconhecimento da boa-fé do recorrente.
3.	Da prescrição (peça 45, p. 22-24) 
3.1.	O recorrente registrou que, em 20/4/2020, o Supremo Tribunal Federal deliberou no sentido da incidência do fenômeno jurídico da prescrição (RE 636886/AL - Plenário) , com repercussão geral reconhecida, fixando a seguinte tese para o tema 899 "É prescritível a pretensão de ressarcimento ao erário fundada em decisão de Tribunal de Contas".
3.2 	Transcreveu este excerto do voto do Relator:
" ... somente são imprescritíveis as ações de ressarcimento ao erário fundadas na prática de ato de improbidade administrativa doloso tipificado na Lei de Improbidade Administrativa - Lei 8.429/1992 (TEMA 897) 
...
A pretensão de ressarcimento ao erário em face de agentes públicos reconhecida em acórdão de Tribunal de Contas prescreve na forma da Lei 6.830/1980 (Lei de Execução Fiscal) ."
3.3	Por fim, alegou ter comprovado seu efetivo desligamento da Uniodonto João Pessoa, no ano de 2014, restando prescrita a pretensão de ressarcimento ao erário, na medida em que o prazo prescricional é de 5 (cinco) anos.
Análise
3.4.	A alegação de prescrição assume particular relevância, dado o recente julgamento, pelo STF, do Recurso Extraordinário 636.886 (tema 899 da repercussão geral) . Os significativos impactos deste julgamento foram objeto de análise pela Serur nos autos do TC Processo 027.624-2018-8. Por economia processual, juntou-se a estes autos (peça 54) cópia do exame e do pronunciamento da unidade emitidos pela Serur naquele processo, em que foram fundamentadas as seguintes premissas, que serão consideradas no presente exame:
	a)  pela jurisprudência até então vigente, a pretensão punitiva exercida pelo Tribunal de Contas estava sujeita à prescrição, regida pelos critérios fixados no Acórdão 1441/2016-TCU-Plenário. Já quanto ao débito, a ação de ressarcimento era considerada imprescritível, por expressa previsão do art. 37, § 5º, da Constituição Federal. No entanto, ao julgar o RE 636.886, o STF conferiu nova interpretação a esse dispositivo, fixando a tese de que "é prescritível a pretensão de ressarcimento ao erário fundada em decisão de Tribunal de Contas";
	b)  embora o RE 636.886 tenha por objeto a execução de acórdão condenatório proferido pelo TCU, a interpretação conferida pelo STF ao art. 37, § 5º, da Constituição, afeta a ação de ressarcimento como um todo, abrangendo não só a execução, mas também a pretensão condenatória. E, ao contrário da decisão proferida no julgamento do tema 897 (RE 852.475) , no tema 899, relativo à atuação do Tribunal de Contas, a conclusão de que a pretensão de ressarcimento é prescritível foi estabelecida de forma categórica, sem ressalvar as condutas dolosas qualificáveis como ato de improbidade;
	c)  as pretensões punitiva e de ressarcimento devem observar o mesmo regime na atividade de controle externo, dado o objetivo comum da prescrição, de fixar prazo para o Tribunal de Contas agir, buscando caracterizar o ilícito, identificar seu autor, dimensionar as consequências da conduta (em especial, a quantificação do dano) e impor as consequências legais, independentemente do fato de tais consequências terem natureza punitiva ou ressarcitória;
	d)  o Código Civil e a Lei 9.873/1999 constituem as duas alternativas que, de forma mais consistente, polarizam os debates acerca do regime de prescrição a ser observado no processo de controle externo. Não obstante a relevância dos fundamentos utilizados no Acórdão 1441/2016-TCU-Plenário, favoráveis à aplicação do Código Civil, a Lei 9.873/1999 adota balizas usuais no âmbito do direito público, prevê causas de interrupção em tudo compatíveis com o processo de controle externo e já vem sendo utilizada pelo STF para limitar o exercício da pretensão punitiva pelo TCU, em decisões posteriores ao Acórdão 1441/2016-TCU-Plenário. Assim, até que sobrevenha norma específica, entende-se que a prescrição das medidas de ressarcimento a cargo do tribunal de contas deve observar o regime Lei 9.873/1999;
	e)  assim, nos casos em que a prescrição não tenha ocorrido por nenhum dos dois regimes (Código Civil ou Lei 9.873/1999) , o desfecho do processo não se alterará, qualquer que seja a premissa adotada (imprescritibilidade, prescritibilidade pelo Código Civil ou pela Lei 9.873/1999) , viabilizando-se o imediato julgamento. Já nas situações em que a pretensão de ressarcimento esteja prescrita por algum dos dois regimes, ou por ambos, e considerando que o acórdão proferido no RE 636.886 sofreu a oposição de embargos de declaração em 14/8/2020, o direcionamento a ser proposto nessa hipótese é o de sobrestar os autos, devido à possibilidade de esclarecimentos/modulação dos efeitos da decisão do STF. 
3.5.	As manifestações da Serur juntadas à peça 54 foram elaboradas quando ainda não estava disponibilizado o inteiro teor do acórdão do RE 636.886. Em nova análise após a publicação da decisão (DJe de 24/6/2020) , inclusive mediante o cotejo com os demais votos proferidos no julgamento, conclui-se pela subsistência das premissas indicadas acima, cabendo destacar dois aspectos relevantes.
3.6.	O primeiro diz respeito à ressalva aos atos dolosos de improbidade. Observa-se que tanto na manifestação do TCU, como amicus curiae (peça 35 do RE 636.886) , como na manifestação do Ministério Público Federal na condição de fiscal da ordem jurídica (peça 38) , o tema 897 foi invocado com o fim de preservar a atuação dos tribunais de contas no caso de prejuízos causados dolosamente, mediante condutas típicas de improbidade administrativa. Todavia, o pedido não foi acolhido. No ponto, não houve divergência quanto ao entendimento do relator, de que "as razões que levaram a maioria da Corte a estabelecer excepcional hipótese de imprescritibilidade, no tema 897, não estão presentes em relação as decisões do Tribunal de Contas que resultem imputação de débito ou multa".
3.7.	O segundo aspecto diz respeito à não incidência do Código Civil no regime de prescrição do ressarcimento. Nos votos em que a questão do prazo prescricional foi abordada, a referência foi sempre ao prazo quinquenal, usualmente adotado pelas normas de direito público.
3.8.	Com essas considerações preliminares, passa-se à análise da prescrição no caso em exame, considerando-se as premissas adrede indicadas. 
Análise da prescrição segundo os critérios do Acórdão 1441/2016-TCU-Plenário
3.9.	No que se refere à pretensão punitiva, o TCU tem tradicionalmente aplicado os critérios definidos no Acórdão 1441/2016-TCU-Plenário, que, em incidente de uniformização de jurisprudência, orientou-se pela aplicação do Código Civil. Por este acórdão, em linhas gerais, a prescrição subordina-se ao prazo geral de dez anos (CC, art. 205) , contado a partir da data da ocorrência do fato e interrompido pelo ato que ordenar a citação, a audiência ou a oitiva da parte.
3.10.	Entre outras razões que justificaram a adoção desse critério destaca-se a de que o citado dispositivo constitui uma cláusula geral a ser empregada sempre que a pretensão for prescritível, mas a lei não estabelecer um prazo específico, como na hipótese.
3.11.	Referidos critérios não se aplicam ao caso em exame, visto que o responsável foi condenado por esta Corte tão somente ao ressarcimento de valores supostamente recebidos de forma indevida, não tendo havido penalização imposta ao recorrente.
Análise da prescrição pelo regime da Lei 9.873/1999 
3.12.	Adotando-se as premissas fixadas na Lei 9.873/1999 ao caso em exame, tanto pela ótica do ressarcimento ao erário quanto por eventual pretensão punitiva, e considerando-se o prazo geral de cinco anos, observa-se que não ocorreu a prescrição em relação ao Sr. Ângelo Brito Pereira de Melo, assim como não se observou a prescrição intercorrente. Para tanto, é preciso considerar os parâmetros a seguir traçados.
a) Termo inicial: 
3.13.	A Lei 9.873/1999, art. 1º, traz previsão expressa a respeito do início do prazo, tanto em relação à data da prática do ato quanto à infração de caráter permanente ou continuado. Tratando os autos de diversos recebimentos remuneratórios supostamente irregulares (relativos à diferença entre a remuneração do cargo de professor em regime de dedicação exclusiva e a do mesmo cargo em regime integral relativa ao período de incidência da irregularidade) , a prescrição começa a correr a partir do último pagamento supostamente irregular, em outubro de 2013 (peça 2, p. 9-10) .
b) Prazo:
3.14.	A Lei 9.873/1999 apresenta um prazo geral, de cinco anos (art. 1º) , e um prazo especial, previsto no art. 1º, § 2º, a saber: "quando o fato objeto da ação punitiva da Administração também constituir crime, a prescrição reger-se-á pelo prazo previsto na lei penal". ". Porém, o Superior Tribunal de Justiça possui sólida jurisprudência no sentido de que a "pretensão punitiva da Administração Pública em relação à infração administrativa que também configura crime em tese somente se sujeita ao prazo prescricional criminal quando instaurada a respectiva ação penal" (REsp 1116477/DF, relator Min. Teori Albino Zavascki, 1ª Turma, DJe 22/8/2012; MS 15462/DF, relator Min. Humberto Martins, 1ª Seção, DJe 22/3/2011; e MS 14446/DF, relator Min. Napoleão Nunes Maia Filho, 3ª Seção, DJe 15/2/2011, entre outros) .
3.15.	Como não se tem notícia da propositura de ação penal contra o responsável acerca dos fatos de que se trata no presente processo, fica afastada essa possibilidade. Dessa forma, será considerado o prazo geral de cinco anos.
	c)  Interrupção pela citação do responsável:
3.16.	A prescrição é interrompida "pela notificação ou citação do indiciado ou acusado, inclusive por meio de edital", nos termos do art. 2º, I, da Lei 9.873/1999. E, no regime dessa lei, a interrupção se dá pela citação propriamente dita, e não pelo despacho que a ordena. Com esse fundamento, houve a interrupção em 21/9/2016 com a notificação de Ângelo Brito Pereira de Melo pela UFPB, conforme documentos à peça 32, p. 84 e 91.
	d) Da prescrição intercorrente: 
3.17	Nos termos do art. 1º, § 1º, da Lei 9.873/1999, opera-se a prescrição intercorrente se o processo ficar paralisado por mais de três anos, aguardando "julgamento ou despacho". 
3.18.	Note-se que há uma correlação entre essa hipótese e as causas de interrupção da prescrição do art. 2º. Com efeito, uma vez interrompida a prescrição por alguma das hipóteses do art. 2º, o processo não pode ficar inativo, sem qualquer inovação processual relevante, por mais de três anos. 
3.19	Trata-se de prazo específico, não se aplicando nem o prazo geral de cinco anos nem o prazo especial, da lei penal (§ 2º) . A finalidade da prescrição intercorrente, com seu prazo próprio, é a de assegurar a eficiência e celeridade nas apurações administrativas. Seria contrário a essa finalidade a paralisação injustificada do processo por período maior que o triênio estabelecido para a hipótese.
3.20.	A extrapolação do prazo de três anos, sem inovação relevante no processo, pode configurar negligência. Por isso, além de se operar a prescrição, deve-se promover a "apuração da responsabilidade funcional decorrente da paralisação, se for o caso". 
3.21.	Em muitas situações o exame da prescrição intercorrente pode ficar prejudicado nos processos já em tramitação no TCU. Como a ação de ressarcimento era considerada imprescritível, as peças que compõem a tomada de contas especial, elencadas no art. 10 da Instrução Normativa-TCU 71/2012, não contemplam informações pormenorizadas quanto ao andamento do processo na fase interna, o que pode prejudicar a análise de eventual paralisação por mais de três anos. 
3.22.	Assim, caso o tribunal venha a adotar a sistemática da Lei 9.873/1999 para aferir a prescrição, convém avaliar, oportunamente, a possibilidade de ajustes na IN-TCU 71/2012, para que as tomadas de contas especiais encaminhadas ao tribunal contemplem informações sobre as interrupções ocorridas na fase interna do procedimento (como, por exemplo, declaração do órgão instaurador da TCE, de que o processo não ficou paralisado por mais de três anos, na forma do art. 1º, § 1º, da citada lei) . 
3.23.	Especificamente quanto a esta TCE, as causas de interrupção elencadas acima permitem evidenciar que o processo teve andamento regular, não se operando a prescrição intercorrente. 
e) Interrupções por atos inequívocos de apuração dos fatos:
3.24.	No regime da Lei 9.873/1999, a prescrição se interrompe "por citação pela notificação ou citação do indiciado ou acusado, inclusive por meio de edital" (art. 2º, I) ou "por qualquer ato inequívoco, que importe apuração do fato" (art. 2º, II) . Os exemplos típicos, no caso em exame, podem ser representados pela denúncia protocolada no Ministério Público, pela representação instaurada nesta Corte e pelas notificações feitas à UFPB. 
3.25.	Com esses fundamentos, e considerando como prazo a quo o dia 31/10/2013, a prescrição restou interrompida nas seguintes datas:
	a) em 14/11/2013, com a representação anônima formulada junto ao Ministério Público Federal, acerca de supostas irregularidades em curso no Departamento de Odontologia Restauradora da UFPB (peça 1, p. 3) ; 
	b) em 5/2/2014, com a conversão da Notícia de Fato em Procedimento Preparatório, e com a determinação de requerimento de informações à Reitoria da UFPB, por parte da Procuradoria Federal da República na PB (peça 1, p. 10-11) ;
	c) em 11/2/2014, com o recebimento, pela UFPB, de Ofício enviado pela Procuradoria Geral da República na PB, acerca da notícia de fato envolvendo o então professor Ângelo Brito Pereira de Melo (peça 1, p. 12-13) ;	
	d) em 16/4/2014, com os esclarecimentos prestados pelo Prof. Ângelo Brito Pereira de Melo ao Pró-Reitor de Gestão de Pessoas da UFPB (peça 1, p. 24-25) ;
	e) em 1º/8/2014, com o encaminhamento dos esclarecimentos pela Procuradoria Federal junto à UFPB, à Procuradoria-Geral da República na PB (peça 1, p. 16-22) ;
	f) em 19/6/2015, com o Ofício nº 2652/2015-PRPB, do Ministério Público Federal na PB, dirigido à SECEX-PB do TCU, informando acerca do Inquérito Civil instaurado para apuração dos fatos narrados nestes autos, e solicitando Parecer do Tribunal sobre o caso (peça 1, p. 1-2) ;
	g) em 5/5/2016, com a instrução técnica da Secex-PB, propondo conhecer da representação formulada pelo Ministério Público Federal junto ao TCU, e determinar à UFPB apurar a conformidade dos pagamentos realizados ao recorrente, durante o período ali indicado (peça 4) ;
	h) 17/5/2016, com a prolação do Acórdão 5725/2016-TCU-Segunda Câmara, que conheceu da representação, para considera-la parcialmente procedente e determinou a realização de apurações pela UFPB (peça 6) ;
	i) em 19/6/2016, com o Ofício 0742/2016-TCU-Secex-PB, dirigido à Reitoria da UFPB, contendo determinações àquela Universidade, no sentido de apurar a regularidade dos pagamentos efetuados ao recorrente (peça 10 e AR à peça 12) ;
	j) em 13/12/2016, com o Ofício de diligência 1.736/2016-TCU/Secex-PB, dirigido à Reitoria da UFPB, relativo ao monitoramento do cumprimento da deliberação proferida no Acórdão 5725/2016-TCU-Segunda Câmara (peça 18, e AR à peça 19) ;
	k) em 14/6/2017, com o Ofício de diligência 0668/2017-TCU/Secex-PB, dirigido à Reitoria da UFPB, requerendo informações adicionais relativas ao cumprimento das determinações do Acórdão 5725/2016-TCU-Segunda Câmara (peça 24 e AR à peça 26) ;
	l) em 19/2/2018, com a instrução técnica da Secex-PB, propondo determinar à UFPB, providências com vistas à restituição de valores percebidos pelo servidor Ângelo Brito Pereira de Melo (peça 34) ;
	m) em 3/4/2018, com o Despacho do Ministro André Luís de Carvalho, requerendo o pronunciamento do Ministério Público junto ao TCU/MPTCU (peça 36) ;
	n) em 16/4/2018, com o Parecer do MPTCU que se manifestou pela inexistência de dano comprovado ao erário, bem como pela competência da UFPB para processar e julgar o feito, bem como aplicar as penalidades cabíveis (peça 37) .
Interrupção por decisão condenatória recorrível 
3.26	A prescrição também se opera "pela decisão condenatória recorrível" (art. 2º, III, da Lei 9.873/1999) . Posto isso, ocorreu a interrupção em 19/5/2020, data da sessão em que foi prolatado o Acórdão 5641/2020-TCU-Segunda Câmara (peça 38) , que determinou à UFPB que adotasse as providências devidas para restituição de valores pelo servidor Ângelo Brito Pereira de Melo, informando ao Tribunal sobre as providências adotadas. Referida interrupção não é menos importante, pois estabelece prazo para o julgamento de eventual recurso interposto.
Conclusão sobre a prescrição
3.27.	Independentemente da existência de outras causas interruptivas não elencadas acima (v.g., ofícios ulteriores ao aresto recorrido, pedido de reexame) , cujo levantamento não se fez necessário, observa-se, pelos eventos indicados, que em nenhum momento transcorreu prazo suficiente para se operar a prescrição (nem mesmo se se considerasse o prazo geral de cinco anos) , tomando-se por referência a Lei 9.873/1999, tida pelo STF como norma regente da prescrição da pretensão punitiva pelo TCU. 
3.28.	Partindo-se da premissa de que a pretensão reparatória deve seguir idênticas balizas (Lei 9.873/1999) enquanto não houver norma específica a respeito, a demonstração de que não se operou a prescrição punitiva impõe, como consequência, a conclusão de que também é viável eventual condenação ao ressarcimento de prejuízo a ser apurado.
4.	Do cerceamento do contraditório e da ampla defesa  (peça 45, p. 9-10) 
4.1.	O recorrente alega o cerceamento de defesa, por violação à Súmula Vinculante 3, do Supremo Tribunal Federal:
"Nos processos perante o Tribunal de Contas da União asseguram-se o contraditório e a ampla defesa quando da decisão puder resultar anulação ou revogação de ato administrativo que beneficie o interessado, excetuada a apreciação da legalidade do ato de concessão inicial de aposentadoria, reforma e pensão"
4.2.	Afirma que não lhe foi facultada a oportunidade de apresentar razões e justificativas em sede de oitiva, e que mesmo que houvesse várias tentativas de notificá-lo, ao não facultar sua manifestação, o Tribunal feriu o direito ao contraditório e à ampla defesa. 	
Análise
4.17.	Assiste razão ao apelante. A jurisprudência do TCU se orientou no sentido de que não cabe o estabelecimento do contraditório com diversos servidores interessados naqueles processos em que o TCU realiza determinações genéricas a órgão jurisdicionado para o exato cumprimento da lei, em obediência ao art. 71, IX, da Constituição Federal, hipótese em que a relação se estabelece entre o Tribunal e o órgão, e não entre servidores do órgão e o Tribunal. 
4.18.	No caso em apreço, em que as determinações exaradas pelo Tribunal, não obstante dirigidas à UFPB, tiveram destinatário certo, a saber o professor Ângelo Brito Pereira de Melo, impõe-se no caso concreto a observância do teor da Súmula Vinculante nº 3 do Supremo Tribunal Federal, com a necessidade da abertura do contraditório e da ampla defesa ao interessado.
4.19.	Seguem nessa interpretação os seguintes enunciados da jurisprudência selecionada da Corte de Contas:
Não cabe ao TCU a instauração de contraditório a todos os atingidos em determinações genéricas do Tribunal - expedidas no exercício de sua competência constitucional de exigir dos jurisdicionados o exato cumprimento da lei -, pois de conteúdo apenas objetivo, sem apreciar situações concretas e subjetivas, portanto, sem a presença de sujeito passivo determinado (Acórdão 2553/2009-TCU-Plenário, Relator Ministro José Jorge) .
Não viola os princípios do devido processo legal, do contraditório ou da ampla defesa determinação do TCU para que órgão público adote providências visando ao ressarcimento de valores recebidos indevidamente por servidores ativos, inativos e pensionistas. Não cabe a instauração de contraditório a todos os atingidos por determinações genéricas do TCU, expedidas no exercício de sua competência constitucional de exigir dos jurisdicionados o exato cumprimento da lei, pois de conteúdo apenas objetivo. (Acórdão 1908/2012-TCU-Plenário, Relator Ministro Valmir Campelo) 
A Súmula Vinculante 3 do STF não rege processos de controle externo de natureza objetiva que não incidam sobre situações concretas, ou seja, que não atinjam diretamente direitos ou interesses individuais concretos de terceiros. Nesses casos, o estabelecimento do contraditório e da ampla defesa previamente à implementação de medidas determinadas pelo TCU recai exclusivamente sobre o gestor. O não chamamento, pelo TCU, dos servidores que possam ser atingidos por suas decisões tão-somente por via reflexa não fere os princípios do contraditório e da ampla defesa, pois estes devem ser exercidos no âmbito das unidades fiscalizadas (Acórdão 2900/2014-TCU-Plenário, Relator Ministro Marcos Bemquerer) .
Nos processos de fiscalização que podem afetar grande número de interessados e nos quais não se examinam situações individuais, o contraditório é estabelecido com o próprio órgão cujos atos se examinam, e não com o TCU, pois a obrigação de chamar todos os eventuais interessados tornaria inviável o exercício da competência atribuída à Corte de Contas para fiscalizar os atos praticados pelos gestores e assinalar prazo para o cumprimento da lei, nos termos do art. 71, inciso IX, da Constituição Federal. (Acórdão 1090/2014-TCU-Plenário, Relator Ministro Benjamin Zymler) 
"Nos processos em que o TCU determina a órgão jurisdicionado a adoção de providências para o exato cumprimento da lei (Art. 71, inciso IX, CF/1988) , sem ele próprio anular o ato questionado, a relação se estabelece apenas entre o Tribunal e o órgão, não entre servidores do órgão (ou suas entidades representativas) e o TCU, não se aplicando, portanto, a Súmula Vinculante 3 do STF. Nesses casos, o exercício do contraditório e da ampla defesa deve ser exercitado no próprio órgão, abordando a situação específica de cada caso concreto." (Acórdão 350/2015-TCU-Plenário, Relator Ministro José Mucio Monteiro) 
Nos processos em que o TCU determina a órgão jurisdicionado a adoção de providências para o exato cumprimento de lei (art. 71, inciso IX, da Constituição Federal) , sem ele próprio anular o ato questionado, a relação se estabelece entre o Tribunal e o órgão, e não entre servidores do órgão e o Tribunal, não se aplicando, portanto, a Súmula Vinculante 3 do STF. Nesses casos, o exercício do contraditório e da ampla defesa deve ser exercido pelo servidor no próprio órgão. (Acórdão 1409/2019-TCU-Primeira Câmara, Relator Ministro Bruno Dantas) 
4.18.	Visto que a determinação feita pelo Tribunal à UFPB implicou em revogação de ato administrativo que beneficiou o interessado, com a determinação de restituição de valores ao erário, qual seja, o pagamento de quantias remuneratórias que supostamente o recorrente não fez jus, impõe-se o estabelecimento do contraditório, com o retorno dos autos à unidade técnica de origem, nos termos da Súmula Vinculante 3/STF, uma vez que o recorrente não foi chamado aos autos, desde o conhecimento da representação pelo Tribunal em 2016 (peça 6) .
4.19.	Será proposto ainda que as demais razões recursais deduzidas no pedido de reexame sejam conhecidas como alegações de defesa.
4.20.	Caso não acolhida a proposta de encaminhamento ora alvitrada, procede-se à análise dos demais elementos de defesa. 
5.	Do arquivamento do inquérito civil pelo Ministério Público, da ausência de vedação legal à atividade autônoma e do não prejuízo das obrigações funcionais  (peça 45, p. 10-21) 
5.1.	O recorrente alega a ocorrência de fato novo, sobre o qual o TCU não teria conhecimento, relativo ao Inquérito Civil nº 1.24.000.000036/2014-18, no qual o requerente apresentou todas as suas razões e justificativas ao Parquet Federal, que concluiu pelo arquivamento do procedimento, o que foi confirmado pela 5ª Câmara de Coordenação e Revisão do MPF:
Da análise dos fatos, portanto, não vislumbro qualquer mal ferimento à probidade administrativa que possa ensejar a atuação do Ministério Público Federal em defesa do patrimônio público, porquanto não comprovados quaisquer desvios, enriquecimento ilícito ou ofensa a princípios que regem a Administração Pública Destarte, promovo o arquivamento dos presentes autos e determino a remessa deles à respectiva Câmara de Coordenação e Revisão para fins de exame desta promoção de arquivamento e, se for o caso, da sua homologação.
Finalmente, uma vez que se trata de denúncia anônima, não há necessidade de cientificação do representante. 
5.2.	Alega não haver comprovação de que suas atividades acadêmicas sofreram prejuízo, e lista série de turmas e disciplinas às quais esteve dedicado durante os anos de 2006 a 2013, tendo sido cedido a partir de 2014 à Empresa Brasileira de Serviços Hospitalares.
5.3.	Afirma que mantinha o status de cooperado junto à Uniodonto exclusivamente em razão dos benefícios sociais concedidos, como isenção do pagamento de planos de saúde para si e seus dependentes, e que sua atuação como dentista ocorreu de forma excepcional e extraordinária, resultando sempre em pagamento de valor irrisório, comparado ao efetivo exercício da atividade como odontólogo em consultório.
5.4.	Aduz que a legislação, historicamente, possibilitava o exercício concomitante com outras atividades, a exemplo da Lei 5.539/1968, do próprio Decreto 94.664/1987, da Lei 12.772/2012 e da Resolução 32/2001 da UFPB.
5.5.	Aponta julgado do TRF 5ª Região, que reconheceu a ilegalidade do exercício simultâneo de função de magistério com dedicação exclusiva com a de sócio-administrador de empresa familiar privada, mas que reconheceu não haver prova de que o autor não cumpriu as funções acadêmicas e que a UFPB se beneficiou das atividades desempenhadas pelo servidor, sendo que eventual restituição ao erário significaria enriquecimento ilícito da Administração. 
Análise
5.6.	Assinale-se inicialmente que o Ministério Público Federal, ao realizar a promoção de arquivamento do inquérito civil, concluiu terem sido sanadas as falhas identificadas, bem como não ter havido malferimento à probidade administrativa que pudesse ensejar a atuação do Ministério Público em defesa do patrimônio público, uma vez não comprovado desvio, enriquecimento ilícito ou ofensa a princípios da Administração (peça 45, p. 25-29) .
5.7.	Narra o documento ministerial que o interessado compareceu à Procuradoria da República em 16/3/2017, oportunidade em que informou ter exercido atividade autônoma, atendendo pacientes particulares e pelo plano odontológico, pela Uniodonto, até o ano de 2013, quando foi informado que o regime de dedicação exclusiva vedava tal prestação de serviço. 
5.8.	Por essa razão, e devido ao procedimento investigatório promovido pelo MPF, o representado alegou ter pedido afastamento da Uniodonto em janeiro de 2014 (efetivada em 2015) , e desde então não presta serviços nem goza dos benefícios dos odontólogos cooperados.
5.9.	Nesse sentido, concluiu o Parquet que a irregularidade identificada pela violação ao regime de dedicação exclusiva declinada no art. 14 do Decreto 94.664/1987 foi integralmente sanada, vez que não subsiste mais atividade profissional exercida pelo representado fora da Universidade Federal da Paraíba, o que motivou o órgão ministerial a promover o arquivamento do feito. 
5.10.	Entendimento semelhante ostentou o representante do MPTCU no parecer lavrado à peça 37, ao entender não ter havido má-fé do servidor, uma vez que não teria havido prestação de informação falsa, com o intuito de ludibriar a Administração, tampouco dano ao erário. Acrescentou ainda o representante do Parquet que a declaração supostamente falsa emitida à peça 32, p. 186, não informa sobre a impossibilidade de exercício de atividade autônoma, mas tão somente que o interessado não exerce outro cargo e/ou emprego público ou privado  (peça 37, p. 7-8) :
Aliás, sobre a conduta do servidor, o mesmo alega que o termo de compromisso não teria deixado claro o impedimento sobre o exercício de atividades autônomas, e que teria sido informado de que o exercício de atividade autônoma não geraria conflito com o regime de dedicação exclusiva. A Unidade Técnica rejeita esse argumento pelo fato de o servidor não ter trazido evidências de que a Administração Pública teria prestado informação incorreta. 
De fato, embora não pareça razoável a dúvida apresentada pelo servidor, uma vez que o regime de dedicação exclusiva, nos moldes atuais, está vigente desde 1987, e vem sido reiteradamente reafirmada nas atualizações legislativas subsequentes, fato é que o termo de compromisso não menciona o impedimento para o exercício de atividades autônomas (peça 32, pág. 186) , de maneira que não é possível afirmar que houve declaração falsa prestada pelo servidor ao solicitar a opção pelo regime de dedicação exclusiva. 
Evidentemente, o servidor deveria ter conhecimento das suas obrigações funcionais e proibições, e que alegar o desconhecimento de norma não escusa o seu descumprimento. Entretanto, voltando ao procedimento do art. 133 da Lei 8.112/1990, lembramos que, ao tomar posse em qualquer cargo público, o servidor também assina termo declarando não está investido em outro cargo, emprego ou função pública que lhe impossibilite o ingresso no órgão. Mesmo com essa declaração prestada, a princípio falsa, caso o servidor venha a optar no prazo adequado por apenas um dos cargos indevidamente acumulados, sua conduta é considerada de boa-fé. 
No caso dos presentes autos, tendo em vista o teor dos documentos apresentados, resta patente que o servidor não prestou informação falsa ou com o intuito de induzir a Administração ao erro, de maneira que seria desarrazoado atribuir uma consequência mais gravosa (má-fé) a uma conduta menos reprovável. (Grifos acrescidos) 
5.11.	Não foi esse, contudo, o entendimento da 2ª Câmara do Tribunal, que acompanhando o voto condutor do acórdão vergastado, que considerou que o responsável omitiu a informação de que exercia outro cargo privado (peça 39, p. 3, item 21) .
5.12.	Com as devidas vênias, não se pode confundir o exercício de cargo ou emprego público ou privado com o exercício de atividade autônoma. A atividade autônoma pressupõe a livre disposição do profissional para atuar nos horários e dias em que melhor lhe aprouver, inclusive fora do horário de expediente, ou durante os finais de semana. Não há qualquer indicação nos autos de que o professor tenha atuado com desídia ou tenha sido relapso nas suas atividades de ensino, pesquisa ou extensão na UFPB.
5.13.	A bem da verdade, a constatação do MPF de que o servidor não mais acumulava indevidamente funções quando se desligou da Cooperativa, ocorreu quando ele não mais exercia atividades de ensino na Universidade, visto que foi cedido à EBSERH. É assente também na jurisprudência desta Corte que o Tribunal não se encontra vinculado às decisões ou às regras concernentes à persecução civil de improbidade administrativa, pois o processo de controle externo é regido por norma própria, qual seja, a Lei 8.443/1992 (Lei Orgânica do TCU) .
5.14.	Entretanto, não é possível afirmar, prima facie, que a declaração constante à peça 32, p. 186, abrangesse o exercício de atividade profissional autônoma, incidindo aí a dúvida plausível sobre a interpretação, a validade ou a infringência da norma infringida (Acórdão 3748/2017-TCU-Segunda Câmara, rel. Min. Augusto Nardes) , na hipótese o Decreto 94.664/1987. Nem mesmo os extratos previdenciários acostados à peça 32, p. 56-66, comprovam qualquer vínculo empregatício do servidor, senão o recebimento dos honorários pelos serviços odontológicos prestados. 
5.15.	Em reforço à tese de direito aqui declinada, registre-se que em casos mais graves, como os da acumulação ilícita de cargos públicos, o art. 133 da Lei 8.112/1990 não impõe a restituição ao erário dos valores indevidamente percebidos, mas outorga ao servidor público a opção de escolha de um dos cargos, para reconhecimento de sua boa-fé, conforme salientado pelo MPTCU (peça 37, p. 6-7) .
5.16.	Como, ao tomar conhecimento da ilicitude, o servidor desligou-se dos vínculos que mantinha com a Cooperativa Odontológica, não haveria de se cogitar de má-fé ou mesmo erro grosseiro ou culpa grave, nos termos indicados pela Lei de Introdução às Normas do Direito Brasileiro ou pelo Decreto 9.830/2019, art. 12, § 1º, que regulamentou os arts. 20 a 30 da LINDB:
Art. 12. O agente público somente poderá ser responsabilizado por suas decisões ou opiniões técnicas se agir ou se omitir com dolo, direto ou eventual, ou cometer erro grosseiro, no desempenho de suas funções.
§ 1º Considera-se erro grosseiro aquele manifesto, evidente e inescusável praticado com culpa grave, caracterizado por ação ou omissão com elevado grau de negligência, imprudência ou imperícia.
§ 2º Não será configurado dolo ou erro grosseiro do agente público se não restar comprovada, nos autos do processo de responsabilização, situação ou circunstância fática capaz de caracterizar o dolo ou o erro grosseiro.
§ 3º O mero nexo de causalidade entre a conduta e o resultado danoso não implica responsabilização, exceto se comprovado o dolo ou o erro grosseiro do agente público.
§ 4º A complexidade da matéria e das atribuições exercidas pelo agente público serão consideradas em eventual responsabilização do agente público.
§ 5º O montante do dano ao erário, ainda que expressivo, não poderá, por si só, ser elemento para caracterizar o erro grosseiro ou o dolo.
5.17.	Quanto ao argumento do recorrente de que a sua atuação junto à Cooperativa ocorria de maneira extraordinária e em casos excepcionais o mesmo não se justifica, visto que os demonstrativos à peça 32, p. 56-66, indicam o recebimento de valores mensais e não esporádicos, conquanto os valores não fossem, efetivamente, altos. 
5.18.	 A esse respeito, cumpre acrescentar que não seria preciso que o recorrente atuasse junto a uma cooperativa para exercer o seu ofício, visto que a atividade autônoma pode ser realizada independentemente do vínculo a uma pessoa jurídica. Entretanto, pode ser vantajosa em virtude dos benefícios sociais concedidos, como descontos em plano de saúde, conforme informado pelo próprio recorrente (peça 45, p. 16) .
5.19.	Quanto ao regime de colaboração esporádica autorizado pela UFPB e do exercício de atividades remuneradas, supostamente autorizadas pela Lei 12.772/2012 e pela Resolução 32/2001 da UFPB, tais ressalvas referem-se ao exercício de atividades acadêmicas ou voltadas para pesquisa e extensão, e não para atividades particulares ou autônomas. 
5.20.	Também não merece acolhida a referência ao Decreto 94.664/1987, visto que, obviamente, a "colaboração remunerada em assuntos de sua especialidade", deve ser devidamente autorizada pela instituição, o que não ocorreu e obviamente está relacionada com a atividade acadêmica, o que também não é o caso.  
5.21.	Também as menções ao exercício de atividades acadêmicas, com aulas de graduação e disciplinas não apresentam qualquer serventia, pois estão desacompanhadas da devida comprovação de exercício e ministração de aulas nesses períodos e na carga horária informada. 
5.22.	A par desses argumentos que ora são desconsiderados, ao fim e ao cabo, o cerne da questão diz respeito à não obrigatoriedade de devolução de recursos recebidos de boa-fé, da ausência de vedação expressa, nos documentos funcionais assinados pelo recorrente, relativamente ao exercício de atividade autônoma, e na ausência de evidências de que suas atividades acadêmicas como professor em dedicação integral sofreram solução de continuidade no período compreendido entre 1º/12/2005 e 31/10/2013. 
5.23.	Isso demonstra que, até prova em contrário, a UFPB se beneficiou das atividades docentes do recorrente, e qualquer restituição ao erário, total ou parcial, de verbas por ele percebidas, implicariam em enriquecimento ilícito da Fazenda Pública Federal. 
5.24.	Diante do exposto, propõe-se o acolhimento e o provimento do presente pedido de reexame. 
CONCLUSÃO
6.1.	Das análises anteriores, conclui-se que:
a) não se observou a prescrição da pretensão de ressarcimento ao erário;
b) houve prejuízo à ampla defesa e ao contraditório, bem como violação da Súmula Vinculante nº 3/STF, devendo os autos retornarem à unidade técnica para promoção da citação do responsável;
c) não há evidências nos autos de que o servidor agiu com má-fé ao assinar documento em que declarava não exercer outro cargo ou emprego público ou privado, havendo dúvida razoável na interpretação desses documentos; não há evidência nos autos de que não cumpriu com suas obrigações como docente na UFPB; não há obrigatoriedade de devolução de recursos percebidos de boa-fé.
PROPOSTA DE ENCAMINHAMENTO
7.1.	Ante o exposto, submetem-se à consideração superior o presente pedido de reexame interposto pelo Sr. Ângelo Brito Pereira de Melo contra o Acórdão 5641/2020-TCU-Segunda Câmara, propondo-se, com fundamento no art. 48 da Lei 8.443/1992:
a)  conhecer do recurso e, no mérito, dar-lhe provimento para:
i) retornar os autos à unidade técnica para citação do responsável ou, alternativamente;
ii) dar provimento ao recurso para tornar sem efeito a determinação de restituição de valores ao erário constante do subitem 9.1 do acórdão recorrido.
b) dar ciência da deliberação que vier a ser prolatada aos responsáveis e interessados, bem como à Procuradoria-Geral da República no Estado da Paraíba."
	É o Relatório.

não há.

Não atuou.

REPRESENTAÇÃO. DETERMINAÇÃO À UFPB PARA APURAÇÃO DA CONFORMIDADE DO EXERCÍCIO DE ATIVIDADE DE PROFISSIONAL LIBERAL COM O CARGO DE PROFESSOR DE MAGISTÉRIO NO REGIME DE DEDICAÇÃO EXCLUSIVA. CONCLUSÃO DA APURAÇÃO PELA UNIDADE JURISDICIONADA. NOVA DECISÃO DESTE TRIBUNAL COM DETERMINAÇÃO À UFPB PARA ADOÇÃO DE PROVIDÊNCIAS PARA RESTITUIÇÃO DOS VALORES RECEBIDOS INDEVIDAMENTE PELO PROFESSOR. PEDIDO DE REEXAME DO SERVIDOR CONTRA ESSA ÚLTIMA DECISÃO. APLICAÇÃO DA SÚMULA Nº 3 DO STF. CONHECIMENTO. PROVIMENTO. INSUBSISTÊNCIA DESSE ÚLTIMO ACÓRDÃO. CUMPRIMENTO DO PRIMEIRO ACÓRDÃO QUE HAVIA DETERMINADO À UNIVERSIDADE A APURAÇÃO DOS INDÍCIOS DE IRREGULARIDADE. ARQUIVAMENTO DOS AUTOS.

REPRESENTAÇÃO (REPR)

Secretaria de Recursos (Serur).

Examina-se nesta oportunidade pedido de reexame interposto pelo Sr. Ângelo Brito Pereira de Melo contra o Acórdão 5641/2020-TCU-Segunda Câmara (peça 38) , de relatoria da Min. Ana Arraes, in verbis:
"9.1. considerar parcialmente cumprido o subitem 1.9 do Acórdão 5725/2016-TCU-Segunda Câmara;
9.2. determinar à Universidade Federal da Paraíba que:
9.2.1. adote, no prazo de 60 (sessenta) dias, as providências necessárias à restituição, nos termos do art. 46 da Lei 8.112/1990, pelo servidor Ângelo Brito Pereira de Melo (CPF 789.942.924-20) , da diferença entre a remuneração do cargo de professor em regime de dedicação exclusiva e a do mesmo cargo em regime de tempo integral, em razão dos valores indevidamente recebidos com infringência ao art. 14, inciso I, Decreto 94.664/1987 e ao art. 20 da Lei 12.772/2012;
9.2.2. após o término do prazo fixado no subitem anterior, informe a este Tribunal os resultados das providências adotadas, acompanhados da devida documentação comprobatória.
9.3.  monitorar o cumprimento das medidas contidas no subitem 9.2 acima; 
9.4. dar ciência desta deliberação à representante."
Inicialmente, convém salientar que o processo atual se encontra em fase de monitoramento do Acórdão 5725/2016-TCU-Segunda Câmara (peça 7) , por intermédio do qual este Tribunal havia determinado que a UFPB apurasse, nos termos do art. 133 da Lei 8.112/1990 e, no prazo de 90 dias, com observância do devido processo legal e dos princípios do contraditório e da ampla defesa, a conformidade do exercício, pelo servidor Ângelo Brito Pereira de Melo, de atividades como profissional liberal, em confronto com o exercício de cargo de professor do magistério superior no regime de dedicação exclusiva de que trata o art. 14 do Decreto 94.664/1987. Em adição, caso viesse a ser constatada a acumulação ilegal, promovesse as medidas administrativas para restituição aos cofres da Universidade da diferença entre a remuneração do cargo de professor em regime de dedicação exclusiva e a do mesmo cargo em regime integral, relativa ao período de incidência da irregularidade.
Em cumprimento às determinações desse último decisum, a UFPB instaurou o processo administrativo 23074.046033/2016-11 (peça 32, págs. 1-81) , no qual ficou comprovado que o servidor exerceu atividade remunerada, como trabalhador autônomo, enquanto sujeito ao regime de dedicação exclusiva naquela Universidade. Mais precisamente, o Sr. Ângelo Brito Pereira de Melo prestou serviços enquanto profissional liberal, pessoa física, a clientes no ramo de Odontologia, por intermédio da Cooperativa Odontológica UNIODONTO, no período de 1/2/2005 a 31/10/2013, situação demonstrada por extratos previdenciários anexados aos autos, em período concomitante ao exercício do cargo de Professor submetido ao regime de exclusividade. A UFPB instaurou também o processo administrativo 23074.062708/2016-61, para tratar da reposição ao erário pela acumulação ilegal (peça 32, págs. 83-108) .
Após a apuração das supostas irregularidades pela unidade jurisdicionada, esta Corte concluiu que ficou comprovado o acúmulo ilegal do cargo de professor de magistério no regime de dedicação exclusiva com o exercício de atividade profissional liberal e que houve má-fé do responsável, de maneira que foi prolatado o Acórdão 5641/2020-TCU-Segunda Câmara, com determinação à UFPB para que fossem tomadas as providências para o ressarcimento ao erário, conforme transcrito no primeiro parágrafo deste Voto.
Feito breve resumo do processo, passo a decidir.
Quanto ao exame de admissibilidade do presente recurso, em que pese a determinação contida no subitem 9.2.1 do Acórdão 5641/2020-TCU-Segunda Câmara ter sido direcionada à Universidade Federal da Paraíba, nos termos transcritos adiante, acompanhei o entendimento uniforme da Secretaria de Recursos no sentido da aplicação obrigatória da Súmula Vinculante-STF nº 3, conforme decidido no MS 29.139, uma vez que a deliberação ora recorrida trata de situação concreta, que afeta especificamente o recorrente, Sr. Ângelo Brito Pereira de Melo.
Dessa forma, concluí que o recorrente possuía legitimidade para recorrer da decisão em questão, por conseguinte, preliminarmente, ratifico meu despacho pelo conhecimento da presente peça recursal como pedido de reexame porquanto atendidos os requisitos de admissibilidade previstos no art. 48 da Lei nº 8.443/1992 c/c arts. 285 e 286, parágrafo único, do Regimento Interno (peça 49) .
No mérito, acolho o encaminhamento uniforme da unidade técnica, cujos fundamentos incorporo às minhas razões de decidir, com as considerações a seguir.
Cabe observar que o posicionamento da Secretaria de Recursos (peças 58 e 29) converge com a manifestação do Ministério Público junto ao TCU nestes autos à peça 37, cujo trecho abaixo transcrevo:
No caso tratado nos presentes autos, vemos dificuldade em caracterizar o débito, em razão de não estar devidamente comprovado prejuízo à Administração. O fato de ser possível aferir uma metodologia, em que se calcula a diferença entre o que seria a remuneração paga a um servidor sob regime de dedicação exclusiva e a remuneração paga pelo exercício em regime meramente integral, não implica a conclusão de que houve efetivamente esse prejuízo aos cofres da Universidade.
A apuração de um efetivo prejuízo significaria comprovar primeiramente que o servidor não teria prestado as funções inerentes ao cargo em que foi investido com zelo e da maneira esperada para um servidor nas mesmas condições. Isso somente poderia ser demonstrado por meio de uma análise mais robusta, em que se comprovasse que o servidor foi relapso em suas funções, não foi assíduo em seus horários de trabalho e que tenha apresentado uma avaliação de desempenho abaixo do mínimo exigido pela Administração para um servidor sujeito a idêntico regime de trabalho. Além disso, aferido esse déficit de desempenho do servidor sujeito ao regime de dedicação exclusiva, parece-nos necessário não apenas presumir, mas comprovar que o baixo rendimento teria relação direta com o exercício cumulativo de outra atividade remunerada. 
	De modo geral, como a tarefa de comprovar o efetivo dano ao erário, decorrente da acumulação irregular de jornadas de trabalho, é árduo - praticamente impossível -, não é de surpreender que, detectadas acumulações irregulares, o procedimento padrão (registrado no art. 133 da Lei 8.112/1990) não consista em promover a restituição ao erário dos valores recebidos pelo servidor. Além da dificuldade em caracterizar o débito, não seria razoável a devolução de verbas alimentares, pelas quais, em tese, o servidor efetivamente trabalhou, prestando um serviço à Administração pública ao desempenhar as funções inerentes ao seu cargo, sob pena de que tal ação configuraria enriquecimento ilícito por parte da Administração.
Além disso, os parágrafos 5º e 6º, do artigo 133 da Lei 8.112/1990, preveem expressamente
§ 5º  A opção pelo servidor até o último dia de prazo para defesa configurará sua boa-fé, hipótese em que se converterá automaticamente em pedido de exoneração do outro cargo. 
§ 6º  Caracterizada a acumulação ilegal e provada a má-fé, aplicar-se-á a pena de demissão, destituição ou cassação de aposentadoria ou disponibilidade em relação aos cargos, empregos ou funções públicas em regime de acumulação ilegal, hipótese em que os órgãos ou entidades de vinculação serão comunicados. 
Neste caso sob análise, quando o processo administrativo a fim de apurar a acumulação ilícita foi instaurado, o Sr. Ângelo Brito Pereira de Melo já não se encontrava em situação de acumulação irregular. Nesse sentido, seguindo os trâmites do procedimento descrito no dispositivo legal acima mencionado, sua conduta deveria ser considerada de boa-fé, de maneira que não haveria o que se falar em repetição dos valores indevidamente recebidos.
Por fim, entendo conveniente transcrever trecho do parecer do dirigente da Secretaria de Recursos (peça 60) , com o qual concordo integralmente, de maneira que não há muito a acrescentar a essa análise:
" (...) 
2.	Conforme evidencia o exame empreendido pelo auditor, ao mencionar o pronunciamento do Ministério Público junto ao TCU (peça 37) , não se pode afirmar que a declaração emitida pelo recorrente (peça 32, p. 186) foi em contexto de má-fé. Nesse documento consta apenas a assertiva de que aquele não exercia outro cargo ou emprego público ou privado, o que não se confunde com o exercício de atividade autônoma. A propósito, vale dizer, ainda, que o recorrente em nenhum momento ocultou seu vínculo junto à cooperativa de odontólogos.
3.	Ainda que se entenda o contrário, a meu ver, só haveria dano ao erário na existência provas da ausência de contraprestação dos serviços vinculados ao cargo público, sob pena de enriquecimento sem causa da Administração, conforme o enunciado extraído das razões de decidir do Acórdão 3184/2008-TCU-Primeira Câmara (rel. min. Valmir Campelo) :
'Na hipótese de acumulação indevida de cargos públicos causada por excesso de carga horária semanal, o servidor pode optar por um dos cargos que acumula ou manter-se em dois, desde que os horários sejam compatibilizados com a carga semanal máxima de 60 horas, para que se mantenha nos dois cargos, sem prejuízo da compatibilidade dos expedientes. A recusa à opção caracteriza má-fé, sujeitando-se o servidor às medidas previstas no art. 133, § 6º, da Lei 8.112/1990. A restituição somente é devida caso seja constatada a não contraprestação de serviços, mesmo na hipótese de se comprovar o exercício de carga horária superior a 60 horas semanais, uma vez que possível devolução configuraria enriquecimento sem causa da Administração.'
	4.	No entanto, não há nenhum indicativo nos autos de má-fé do recorrente ou prejuízo às suas atividades de docência sob o regime de dedicação exclusiva. (...) ".
Tendo em vista que a UFPB realizou a apuração dos indícios de irregularidades apontados na representação ora em análise, conforme determinação constante do subitem 1.9 do Acórdão 5725/2016-TCU-Segunda Câmara, entendo que esse tópico foi integralmente atendido, de forma que deve constar do acórdão proposto. 
Pelas razões acima, concluo pelo provimento do presente pedido de reexame, de maneira a:
a) tornar insubsistente o Acórdão 5641/2020-TCU-Segunda Câmara;
b) considerar cumprido o subitem 1.9 do Acórdão 5725/2016-TCU-Segunda Câmara;
c) arquivar estes autos.
	Ante o exposto, VOTO por que seja adotada a deliberação que ora submeto a este Colegiado.
TCU, Sala das Sessões, em 29 de junho de 2021.
Ministro JOÃO AUGUSTO RIBEIRO NARDES 
Relator